【裁判字號】    99,台上,6981
【裁判日期】    991110
【裁判案由】    違反貪污治罪條例等罪
【裁判全文】
最高法院刑事判決            九十九年度台上字第六九八一號
上  訴  人  台灣高等法院台南分院檢察署檢察官   
上  訴  人 
即  被  告  甲○○
選任辯護人  蔡碧仲律師
被      告  乙○○
            丙○○
            丁○○
選任辯護人  蔡文斌律師
被      告  戊○○
            己○○
上列上訴人等因被告等違反貪污治罪條例等罪案件，不服台灣高
等法院台南分院中華民國九十八年九月十五日第二審更審判決（
九十八年度重上更(一)字第二三號，起訴案號：台灣嘉義地方法院
檢察署九十三年度偵字第六五一０號），提起上訴，本院判決如
下：
    主  文
上訴駁回。
    理  由
按刑事訴訟法第三百七十七條規定，上訴於第三審法院，非以判
決違背法令為理由，不得為之。是提起第三審上訴，應以原判決
違背法令為理由，係屬法定要件。如果上訴理由書狀並未依據卷
內訴訟資料，具體指摘原判決不適用何種法則或如何適用不當，
或所指摘原判決違法情事，顯與法律規定得為第三審上訴理由之
違法情形，不相適合時，均應認其上訴為違背法律上之程式，予
以駁回。而證據之取捨、證明力之判斷，係屬事實審法院自由裁
量判斷之職權，此項職權之行使，如不違背經驗法則或論理法則
，即無違法可指，觀諸刑事訴訟法第一百五十五條第一項規定甚
明。又供述證據雖先後不一，審理事實之法院仍可斟酌調查所得
之各項證據，本於客觀存在之經驗法則、論理法則，作合理之比
較，定其取捨，非謂其中一有不符，即應全部不可採信。再所謂
應於審判期日調查之證據，係指與待證事實具有重要關係，在客
觀上認有調查之必要性，且有調查之可能性，為認定事實、適用
法律之基礎者而言。若事實已臻明確，或調查途徑已窮，自毋庸
為無益之調查，亦無未盡調查證據職責之違法可言。
一、檢察官上訴部分
檢察官上訴意旨略謂：(一)、證人張潤澤（已經第一審判罪，並緩
刑確定）既供明就系爭「南寮、二寮坑農路工程」（下稱農路工
程）得標、驗收之事，自承包商展園營造業有限公司（下稱展園
公司）負責人即被告己○○取得一紙面額新台幣（下同）六十七
萬六千五百元之支票，要行賄發包之嘉義縣大埔鄉鄉長即另被告
乙○○，作為工程回扣款，於將該支票欲交給居中共同受賄之另
上訴人即被告甲○○（係乙○○之妻兄，為上揭大埔鄉之前任鄉
長）時，甲○○不收支票，張潤澤乃以其子張孝辰名義，於民國
九十二年三月三十一日申辦中興銀行三民分行（下稱中興銀行）
第000000000000號帳戶，利用此帳戶提示上揭支票
（發票日為同年、月二十日），並於該開戶日，轉帳支出四十萬
元進入張孝辰名義另在安泰商業銀行（下稱安泰銀行）申設之0
0000000000000號帳戶，於同年四月二日將此安泰
銀行之四十萬元領出，再將總共六十七萬六千五百元之現金交給
甲○○等語；而依系爭通訊監察譯文，顯示該工程驗收，主辦之
公務員原表示「驗收當天才隨機鑽洞」，經實際施作之展園公司
下包商陳義卿（因冒用牌照參與投標，經原審判處偽造文書罪刑
，先告確定）央請張潤澤透過甲○○「向主辦交代一下」，張潤
澤確打電話給甲○○請求先鑽孔再會驗，主驗之另被告丁○○（
時任大埔鄉財經課技士）果將鑽心取樣位置，以傳真方式明告陳
義卿，足見甲○○確有進行關說，上揭款項即係工程回扣。原審
罔顧賄款自帳戶領出，多以化整為零之方式，避免遭發覺之常情
，竟僅以張潤澤所供細節前後不一，及張孝辰中興銀行新設帳戶
申設當日計有五筆現金或轉帳支出，金額共為六十四萬一千三百
零八元，尚非符合所謂之回扣額六十七萬六千五百元為由，諭知
「甲○○無罪（按其實係「不另為無罪諭知」），顯然採證認事
違背經驗法則、論理法則，並和卷內證據資料不相適合，而有判
決理由矛盾之違誤。(二)、縱然證人即大埔鄉鄉公所財經課課長葉
豐裕供稱：從開標、決標迄完工，未曾聽見主計單位言及系爭工
程投標之押標金支票有連號情形，亦不知開標過程中有無他人發
現其情等語，僅能證明葉豐裕不知有弊，原判決逕予推論被告丙
○○（時任大埔鄉鄉公所觀光課課長，並受指派擔任系爭工程發
包開標作業主持人）同無所悉，已非適宜；行政院公共工程委員
會（下稱工程會；八十九年一月十九日工程企字第八九０００三
一八號）函，即釋明對於押標金支票連號者，「應不發還或追繳
」之旨，原判決誤認係祇限於三家投標廠商之支票連號情形，始
有適用，「恐有以文害義之嫌」；丙○○既坦認：倘發現押標金
支票有連號情形，應撤銷決標，且其他鄉鎮公所曾發生未在退還
押標金申請單上註記支票付款銀行或票號，遭審計單位糾正之情
形，另證人即負責同鄉公所兼辦發包業務之村幹事楊紹安亦謂：
廠商申請退還押標金時，應查核其印鑑文是否相符，並將押標金
支票之票號等資料註記在印文旁，此係必要記載事項，一旦發現
連號，應報告發包中心主任，請示撤銷決標各等語，系爭投標廠
商馨園藝企業有限公司（下稱馨公司）與嶬霖園藝企業有限
公司（下稱嶬霖公司）之押標金支票有連號情形，丙○○在嶬霖
公司及得標之天一園藝有限公司（下稱天一公司；負責人張潤澤
）「退還押標金申請單」上，皆註記押標金支票之票號、付款銀
行、日期等資料，唯獨漏未在馨公司之申請單上為是類記載，
足見故為隱藏，難認無圖利犯行。原審遽為無罪判決，亦不符合
卷證資料，並違背證據法則，且理由矛盾。(三)、工程驗收雖不以
「隨機取樣」方式為限，但應防止「掉包」，自以在監督下處理
為必要。系爭工程之驗收，主辦人員原亦表示要驗收當天隨機鑽
洞，詎經甲○○居中交涉，丁○○即傳真告知包商鑽心取樣位置
，參諸陳義卿事前和張潤澤之電話交談，斷言祇要知悉位置，「
驗收確定會過」，及丁○○和會同驗收之另被告戊○○（時任大
埔鄉鄉公所建設課技士）在驗收紀錄文件上記載「表面尺寸相符
，准予合格驗收」，暨案發後，經會勘採取七個試體，發現五個
厚度不足之情形，即見丁○○、戊○○當有不實登載公文書之犯
行，原審竟維持該二被告無罪之判決，同有採證不合卷證、認事
違反經驗法則之違法。(四)、參與系爭農路工程投標廠商，除展園
公司唯一低於預定底價外，其他三家都在合理價四百九十萬元左
右，若謂時任鄉長之乙○○未事先透露底價，當不符常情，況其
中尚有未在規劃之列之勤順土木包工業（下稱勤順土木）參與競
標；尤以得標之己○○確有交付六十七萬六千五百元給張潤澤作
為活動費，終於順利得標，業如前述，原判決仍認乙○○不構成
洩漏國防以外秘密及經辦公用工程收取回扣；己○○不構成對於
公務員違背職務交付賄賂罪，殊違經驗法則、論理法則云云。惟
查：刑事訴訟已改採改良式當事人進行主義，檢察官應負實質之
舉證責任，如其所舉證據，不足以說服法院形成被告有罪之確信
心證，基於無罪推定原則，法院應諭知被告無罪之判決，此觀刑
事訴訟法第一百五十四條第一項、第二項及第一百六十一條第一
項規定即明。晚近經立法院審議通過，由總統批准施行之公民與
政治權利國際公約第十四條第二項亦揭示「受刑事控告之人，未
經依法確定有罪以前，應假定其無罪。」刑事妥速審判法第六條
更明定：「檢察官對於起訴之犯罪事實，應負提出證據及說服之
實質舉證責任。倘其所提出之證據，不足為被告有罪之積極證明
，或其指出證明之方法，無法說服法院形成被告有罪之心證者，
應貫徹無罪推定原則。」原判決關於系爭農路工程，甲○○、丙
○○、丁○○、戊○○、乙○○及己○○被訴犯罪部分，主要係
因上揭諸人均堅決否認犯罪。就丙○○部分以言：其所主持開標
作業之農路工程，參與投標之三家廠商天一、馨及嶬霖公司既
皆依規定提出「標單封」、「工程標單」、「工程估價單」、「
單價分析表」、「工程投標廠商印模單」、「切結書」、「投標
廠商聲明書」、「營業人銷售額及稅額申報書」、「營業稅繳款
書」「花卉商業同業公會會員證書」、「種苗登記證」、「營利
事業登記證」及「經濟部公司執照」等文件，而審查投標廠商資
格，係先依「嘉義縣大埔鄉公所工程採購廠商投標證件審查表」
逐一勾記審核通過，始由丙○○簽名，有各該文書存卷可稽，尚
難遽謂丙○○能夠當場發現借用或冒用他人名義投標之情形；復
參諸參與開標之監辦人員葉豐裕供稱：當場未聞得有人提出押標
金支票連號之意見等語，縱然後二家廠商之押標金支票有連號之
情形，但和得標之天一公司押標金支票之付款銀行、票號皆無何
關聯，況三家公司均為高雄地區之廠商，非地處偏遠之大埔鄉人
士所熟悉，丙○○否認知悉廠商有借牌、冒標情事，尚非不可信
；再衡諸政府採購法第五十條第一項第五款關於「不同投標廠商
間之投標文件內容有重大異常關聯者」，應不予開標、決標之規
定，係於本件案發後始行增定，且退還押標金申請書上，無有特
定欄位設計應記載支票之票號、發票人與到期日等資料，丙○○
漏載其情，仍難以逕行認定係故意隱瞞弊端而不法圖利廠商；檢
察官所舉各項證據資料，尚不能達於足以確信丙○○犯貪污圖利
罪之程度，乃維持第一審諭知丙○○無罪之判決，駁回檢察官之
第二審上訴。就丁○○、戊○○部分以言：工程會九十三年八月
二十六日工程企字第０九三００三二四三三０號及九十四年二月
四日工程企字第０九四０００四六四二０號函均說明工程驗收鑽
心取樣位置，非屬依法令或契約應秘密之事項，如為避免鑽心失
敗費時或爭取驗收順利進行之時效，發包機關祇要預防試體被掉
包，自可先行告知廠商鑽心取樣之位置；系爭工程契約書附件「
水土保持局主辦工程品質抽驗作業要點」第七點第三項第一款，
另附件「工程品質抽驗作業注意事項」第四點，與再另附件「混
凝土品質抽驗補充說明」第四點第二項第五款之規定，亦同上旨
；系爭工程之監造工程師高健洋更證實：如果工程較長，而每鑽
一心須架設機器，約費時十分鐘，故通常會事先請廠商鑽心，當
天去現場驗收時，已經鑽好，「但是水泥柱還沒有拔出」等語，
足見丁○○、戊○○無洩漏國防以外機密之違法情形可言（按此
部分屬不得上訴於第三審法院之輕罪名，但因和後述登載不實公
文書有關，爰略述之）。又據高健洋供證：會驗時，取樣之圓柱
體經測量結果，未有不足十二公分標準厚度之情形等語；案發後
，檢察官會勘現場，鑽心抽驗之路面厚度，依會勘紀錄及會勘圖
均顯示系爭之第一工區（即本件起訴部分，不含其他工區；上訴
意旨所指，尚有誤會）係一二．七公分，並無公訴意旨所謂不足
０．五公分之情；況依系爭工程合約所附「抽驗要領及容許標準
表」，載明「各點」厚度容許誤差為三公分以內，「平均」容許
誤差為一公分以內，此亦經上揭水土保持局以九十四年一月十八
日水保治字第０九四一八０一三一０號函查覆無訛，堪認丁○○
、戊○○予以驗收通過，並無違法、失職，其等否認犯公務登載
不實文書罪，應屬可採。並指出檢察官所舉張潤澤和陳義卿之電
話監聽譯文中，所示：陳義卿言及「我們做的和圖面差０．二五
公分，是一邊有夠，一邊差０．五公分」，「（我）拜託讓我們
通過，陳振堂（係丁○○之誤載）本來不敢同意，後來問主驗的
，主驗的說好，才通過」一情，微論已經陳義卿在第一審審理中
，供明係向張潤澤邀功而故意（吹噓居功）等語，且與高健洋之
證言及上揭其他證據資料不合，尚難憑為不利於丁○○、戊○○
認定之依據；此外別無其他積極事證足證其等犯罪，乃維持第一
審之無罪判決，駁回檢察官之第二審上訴。就乙○○、己○○部
分以言：依證人楊紹安、丙○○及吳聖志之證言，僅供稱係爭工
程之底價為乙○○所核定，然未指稱乙○○「配合」核定底價；
張潤澤亦只言及：建議價格四百五十萬元，係聽自伊太太林淑女
轉述甲○○之言，而非直稱係乙○○所告知；衡諸乙○○核定之
底價為四百六十五萬元，已非上揭所稱之四百五十萬元，得標之
展園公司標價四百五十一萬元，仍和該底價非極接近，真正參與
競標之證人黃俊明供稱其標價為四百九十萬元等語；再參以系爭
各電話監聽紀錄中，悉未見有乙○○和張潤澤、陳義卿或己○○
等包商之通聯；尤以未發現乙○○有指示丁○○、戊○○為係爭
工程「護航」通過驗收，而經送測謊鑑定，結果就其未向廠商或
甲○○收款、拿回扣之問題，皆無法獲致有效反應，無從判定有
無說謊，有其鑑定報告書可考，乃認檢察官不能舉出確證以證實
乙○○受賄，至己○○雖付出六十七萬六千五百元給張潤澤，則
屬設計、活動、娛樂費，仍不能證明係付給乙○○之賄款（此部
分再詳後述），因而維持第一審就乙○○、己○○部分之無罪判
決，駁回檢察官之第二審上訴。就甲○○部分（即原判決理由欄
丙－壹部分）：雖然張潤澤和陳義卿間之電話通訊監察譯文，顯
示言及本農路工程標案要付回扣給「鄉長」（按指乙○○），但
時間係在得標該工程後之九十一年十一月二十九日（得標日為同
年、月二十七日）；實際承包之己○○、郭燕琴夫婦亦供稱：確
有交付六十七萬六千五百元之支票給張潤澤，作為設計、活動、
娛樂費等語，並有該支票、存根、簽收簿、日記帳為憑，但不能
排除張潤澤假回扣之名，詐欺己○○；衡諸張潤澤在調查、偵查
及審理中，關於其如何交付現金給甲○○之詳情，數異其詞，而
上揭支票存入張孝辰之新設帳戶，亦非一次全額提現，數目尚與
前揭六十七萬六千五百元有間，無法排除係挪作他用；參以上揭
監聽（九十一年十一月二十九日）後之九十二年二月二十六日張
潤澤與陳義卿之另通電話監聽譯文，祇有張潤澤自謂要「開二十
天的票」送給「鄉長」（按指甲○○）；嗣張潤澤於同年、月二
十八日下午與甲○○通電，談稱一起吃飯；當晚和陳義卿通電，
略謂：「那個」我最後有拿給他（按指甲○○），他原先不拿，
我說他從別人的帳戶轉一下就好了等語，仍與張潤澤上揭所供以
「現金」交付甲○○之情形不同；至甲○○經測謊結果，顯示其
否認收取回扣乙節，產生明顯之情緒波動反應，研判有說謊，同
難逕行推認甲○○有轉送回扣給乙○○，而共同犯貪污收取工程
回扣罪行，因而就此部分改為「不另無罪諭知」。所為之證據取
捨及得心證理由，俱有卷內各訴訟資料可稽，自形式上觀察，並
不違背客觀存在之經驗法則、論理法則。檢察官上訴意旨置原判
決已明白論斷之事項於不顧，就屬原審採證認事職權之適法行使
，專憑己意為不同評價，指摘係違法，尤以援引陳義卿和張潤澤
在系爭工程驗收前之電話監聽譯文，關於斷言祇要知悉位置，驗
收確定會過一節，作為推認其中存有弊端之依據，其實全文應係
為免資金利息負擔，希望早日完成驗收、請款，而有預先鑽心爭
取時效之需，此部分上訴意旨顯然斷章取義，核非確實依據卷內
訴訟資料而為指摘，均非適法之第三審上訴理由。依上說明，應
認其此等部分上訴為不合法律程式，皆應駁回（其中關於洩漏國
防以外祕密部分，屬不得上訴於第三審法院之輕罪名，合當駁回
）。
二、上訴人甲○○上訴部分（即原判決諭知有罪部分）
甲○○上訴意旨略稱：(一)、張潤澤就系爭「白馬亭四周綠、美化
工程」（下稱白馬亭工程）之投標案，除以自己負責之天一園藝
有限公司（下稱天一公司）參加投標外，另外借用馨及嶬霖公
司名義陪標，以符合最少三家廠商之法定條件，可見已完全掌握
標案，甲○○是否承諾或告知底價，無礙其得標。微論原判決事
實認定為甲○○指示張潤澤以「九十萬元左右」之價格投標，然
其理由內忽而謂為「九十萬元」，忽而推論為「九十萬元上下」
，已有前後齟齬之情，亦與底價實際為「九十三萬二千五百元」
不符，尤以關於該工程之得悉訊息，究係因向甲○○探詢而來或
自行上網而知？由何人前去投標？二成回扣之約定係由張潤澤或
林淑女所為？何人交付？何以會依工程款之二成，再加二萬元，
湊成二十萬元？張潤澤在調查、偵查及審理中所供非一，原審竟
認為「主要證述前後一致」，仍予採用作為認定甲○○收取回扣
之犯罪依據，顯有採證認事不符合卷證資料，並違背經驗法則、
論理法則之違誤。(二)、張潤澤和陳義卿之電話通聯監聽譯文中，
縱然顯示張潤澤言及給付二十萬元之事，但系爭白馬亭工程發包
之當時鄉長乃甲○○，並無其電話中所謂新、舊任鄉長之情形，
足見該內容「無稽」、難採，原判決乃予採納，亦非適法。(三)、
甲○○之測謊鑑定，顯示就白馬亭工程及前揭農路工程未收回扣
，皆呈情緒性反應，研判為說謊。然原審不採農路工程之測謊鑑
定，卻採白馬亭工程之測謊鑑定，標準既不一，尚乏充分理由，
自嫌理由不備與矛盾云云。惟查：原判決此部分主要係依憑張潤
澤迭在偵查及第一審審理中，堅證確因甲○○告悉白馬亭工程底
價，乃標得該工程，並依約付給甲○○二十萬元做為工程回扣之
基本社會事實；證人即馨公司負責人蔡榮富證實確曾提供其公
司牌照，另亦幫忙借得嶬霖公司之牌照給林淑女陪標工程各等語
之證言；陪標之購買押標金支票轉帳資料、申請書、代收入傳票
、支票（正、反面）等影本；參諸張潤澤既經起訴行賄，仍堅認
不移，倘無其事，何庸自陷法網？張潤澤和陳義卿之上揭電話通
聯，原審係商談農路工程之事，卻以付二十萬元之回扣作為印證
，若無此情，豈會提及？尤其該白馬亭工程之「開標／決標紀錄
」，顯示底價為九十三萬二千五百元，要與得標之九十二萬四千
元甚為接近，而甲○○經測謊結果，所謂未向廠商收取回扣一節
，呈情緒性波動，研判有說謊，有測謊報告書可考等情況證據資
料，乃認定甲○○確有如原判決事實欄所載之犯行，因而撤銷第
一審關於此部分之科刑判決，改判仍論處甲○○以貪污收取工程
回扣罪（處有期徒刑十年），對於甲○○僅承認發包該工程時任
鄉長，而矢口否認犯罪，所為當時尚不認識張潤澤，不可能洩漏
工程底價，並收回扣云云之辯解，如何係飾卸之詞，亦據卷內訴
訟資料詳加指駁說明。所為之事實認定及得心證理由，俱有各項
證據資料存卷可稽，自形式上觀察，並未違背客觀存在之經驗法
則或論理法則，其中測謊鑑定報告部分，既係連同調查所得之其
他各種直接、間接證據而為綜合判斷。甲○○上訴意旨置原判決
已明白論斷之事項於不顧，就屬原審採證認事職權之適法行使，
任憑主觀，予以割裂為不同評價，指摘存有違法，且猶為單純之
事實爭執或枝節爭議，殊難認為已經具備合法上訴第三審之形式
要件。依上說明，應認其就貪污部分之上訴為違背法律上之程式
，予以駁回。又關於洩漏國防以外秘密罪之上訴，因屬刑事訴訟
法第三百七十六條第一款所列不得上訴於第三審法院之輕罪名，
上揭貪污之上訴既不合法，則此輕罪亦無從適用審判不可分之原
則為實體之審理，應一併駁回。
據上論結，應依刑事訴訟法第三百九十五條前段，判決如主文。
中    華    民    國  九十九  年   十一   月    十    日
                      最高法院刑事第十庭
                          審判長法官  花  滿  堂  
                                法官  黃  正  興  
                                法官  陳  東  誥  
                                法官  洪  昌  宏  
                                法官  徐  文  亮  
本件正本證明與原本無異
                                      書  記  官  
中    華    民    國  九十九  年   十一   月   十二   日
                                                    ｍ

司法院資訊處製作；財團法人民間司法改革基金會備份。
